【裁判字號】    89,訴,1688
【裁判日期】    900503
【裁判案由】    商標註冊
【裁判全文】
臺北高等行政法院判決                         八十九年度訴字第一六八八號
                              .
    原      告  畢卡索國際開發有限公司
    代  表  人  甲○○董事長.
    訴訟代理人  丙○○
    被      告  經濟部智慧財產局
    代  表  人  陳明邦（局長）
    訴訟代理人  乙○○
右當事人間因商標註冊事件，原告不服行政院中華民國八十九年八月九日台八十九訴
字第二三七○○號再訴願決定，提起行政訴訟，本院判決如左：
    主  文
原告之訴駁回。
訴訟費用由原告負擔。
    事  實
一、事實概要：原告於民國（下同）八十七年十一月十一日以「畢卡索 PICASSO」商
    標（如附圖一），指定使用於商品及服務分類表第三十類之鹽、醬油、沙茶醬、
    蕃茄醬、海鮮醬、調理醬、醋、咖哩粉、芥末粉、蠔油、糖、果糖、食用葡萄糖
    、蜜、蜂蜜、蜂王乳、布丁、布丁粉、魚餃、蛋餃、米、麥、麥粉、麥片、五穀
    雜糧粉、綜合穀物纖維粉、粉圓、西谷米、粥、筒仔米糕、八寶粥、速食麵、涼
    麵、刀削麵、麵條、水餃、發酵粉等商品申請註冊。案經被告（原經濟部中央標
    準局，八十八年一月二十六日改制為經濟部智慧財產局）以該商標與乖乖股份有
    限公司申請在先之註冊第八五八二五四號「畢卡 PICAR」商標（如附圖二）近似
    ，予以核駁，發給第0000000號商標核駁審定書。原告不服，提起訴願、
    再訴願，均遭決定駁回，遂提起行政訴訟。
二、兩造聲明：
    (一)原告聲明：請求撤銷原處分、訴願及再訴願決定。訴訟費用由被告負擔。
    (二)被告聲明：如主文所示。
三、兩造之爭點：原告申請註冊之「畢卡索 PICASSO」商標圖樣，是否與註冊第八五
    八二五四號「畢卡PICAR」商標近似？
    (一)原告主張：
      (1)按「二人以上於同一商品或類似商品以相同或近似之商標，各別申請註冊時
        ，應准最先申請者註冊；其在同日申請而不能辨別先後者，由各申請人協議
        讓歸一人專用；不能達成協議時，以抽籤方式決定之。」固為商標法第三十
        六條所明定。此條規定之適用，應以兩商標之構成相同或近似為前提與要件
        ；所謂商標近似者，指商標圖樣以具有普通知識經驗之商品購買人，於購買
        時施以普通所用之注意，有混同誤認之虞者為近似。故判斷兩造商標是否近
        似，應以具有普通知識經驗之消費者，施以隔離通體觀察，以辨其有無產生
        混淆誤認之虞為斷（參照行政法院七十二年判字第二二九五號判決）。換言
        之，倘使隔離觀察之結果，兩造商標圖樣之寓目印象明確，以一般具有普通
        知識經驗之消費者施用普通之注意，因其一商標之存在，聯想至另一商標，
        而發生不能辨別或有混同誤認之虞者，即屬商標近似。其理論之目的最後在
        防止消費者對生產來源混淆及誤認之可能性；茍兩商標無「混同之意圖」，
        消費習性亦無「混同之可能性」時，兩商標皆各具其識別性，應不發生近似
        之問題。
      (2)復就行政院頒布之「商標近似審查基準」二之（三）：「商標圖樣上之中文
        字數不同，但主要部分文字相同，其外觀有混同誤認之虞者」為外觀近似之
        規定以觀，該規定所置重者，應在於二者是否「有混同誤認之虞」，而非以
        其二者「外觀相似」即認為係「外觀近似」。詳言之，茍訟爭二商標之中文
        ，縱二者「外觀相似」，然其中文組合皆各具其字義，或其一有其字義另一
        者並無何意義，而為一般消費者所得予以區隔時，則兩商標各具其識別性，
        而無混同誤認之虞，即無何「外觀近似」可言；經查被告據以核駁之註冊第
        八五八二五四號「畢卡 PICAR」商標，其「畢卡」二字，並無何意義，而本
        件申請第000000000號「畢卡索 PICASSO」商標之中文「畢卡索」
        三字，具有作為人名之特殊字義且為原告公司名稱之特取部分，二者在觀念
        上及其字義均有明顯之不同；此以具有普通知識經驗之商品購買者，施以普
        通所用之注意，將之施以隔離遍體觀察，實不致將「畢卡」商標與「畢卡索
        」商標，予以混淆或誤認，揆諸上開說明，二者實無近似可言。復就其文字
        於現實交易上為唱呼時，其讀音因其字數之不同，自有差異，原決定謂有產
        生混淆誤認之虞，即有違誤。
      (3)「畢卡索 PICASSO」為西班牙之畫家，當代藝術匠人，其「畢卡索」廣為人
        知，有其特定含義及顯著性，多一字、少一字即不相同。例如「江澤民」與
        「江澤」或「陳水扁」與「陳水」，任何消費者對其兩者絕無混淆誤認之虞
        ；同理「畢卡索」與「畢卡」亦復如是。被告八十五年四月印刷手冊第四十
        頁亦有明載，即本身各具特殊意義，足以辨識者，非屬近似商標。
      (4)綜上所陳，系爭二商標，無論就其商標之字義之觀念及外觀或讀音為比較，
        將其施以總括整體隔離觀察，均難謂二者有何近似之處，允無有使人生混同
        誤認之虞。
    (二)被告主張：
      (1)按二人以上於同一商品或類似商品以相同或近似之商標，各別申請註冊時，
        應准最先申請者註冊。另商標是否近似，應以具普通知識、經驗之購買人，
        於購買時施以普通之注意，有無混同誤認之虞以為斷。又所謂類似商品，應
        依一般社會通念、市場交易情形，並參酌該商品之原料、用途、功能、產製
        者、行銷管道及場所或買受人等各種相關因素判斷之。分別為商標法第三十
        六條及其施行細則第十五條第一、二項所明定。
      (2)本件原告系爭「畢卡索 PICASSO」商標圖樣上之中文與申請在先之註冊第八
        五八二五四號「畢卡 PICAR」商標圖樣之中文，由左而右兩者均有相同之「
        畢卡」二字，異時異地隔離觀察及交易唱呼之際，難謂無使具有普通知識經
        驗之購買人，於購買時施以普通所用之注意，無產生混淆誤認之虞，應屬近
        似之商標，復均指定使用鹽、糖、米、麥、麵條等同一或類似之商品；且據
        以核駁商標之申請日期為八十七年九月二十四日，早於系爭商標八十七年十
        一月十一日之申請日，自有違首揭法條之規定。至原告訴稱系爭商標為人名
        之特殊字義且為該公司之特取部分一節，核其所訴尚與本件商標有無違反首
        揭條款之規定無直接之關聯。
    理  由
按二人以上於同一商品或類似商品以相同或近似之商標，各別申請註冊時，應准最先
申請者註冊，為商標法第三十六條前段所規定。另商標是否近似，應以具普通知識、
經驗之購買人，於購買時施以普通之注意，有無混同誤認之虞以為斷；又所謂類似商
品，應依一般社會通念、市場交易情形，並參酌該商品之原料、用途、功能、產製者
、行銷管道及場所或買受人等各種相關因素判斷之；復為商標法施行細則第十五條第
一、二項所明定。查系爭「畢卡索 PICASSO」商標圖樣如附圖一，據以核駁之註冊第
八五八二五四號「畢卡 PICAR」商標圖樣如附圖二，兩者之中文均有相同之「畢卡」
二字，異時異地隔離觀察，難謂無使具有普通知識經驗之購買人，於購買時施以普通
所用之注意，無產生混淆誤認之虞，應屬近似之商標，復均指定使用鹽、糖、米、麥
、麵條等同一或類似之商品；且系爭商標之申請日期八十七年十一月十一日，較據以
核駁商標之申請日期為八十七年九月二十四日為晚，自有違首揭法條之規定，而不得
申請註冊。原告起訴意旨雖稱被告據以核駁之「畢卡 PICAR」商標，其「畢卡」二字
，並無何意義，而系爭「畢卡索 PICASSO」商標之中文「畢卡索」三字，具有作為人
名之特殊字義，且為原告公司名稱之特取部分，二者在觀念上及其字義均有明顯之不
同，依被告編印之商標手冊第四十頁記載，非屬近似之商標云云。惟查系爭商標是否
有人名之特殊字義，或是否為原告公司之特取部分，姑不論與其有無違反首揭條款之
規定均無直接關聯；且查「畢卡索 PICASSO」雖為知名畫家，但畢竟為外國人，對習
畫者而言，固有深刻認識，但對我國購買鹽、糖、米、麥、麵條等一般消費者而言，
卻非廣為人知；相對「畢卡」二字，原告亦自認並無意義，予人寓目印象似為「畢卡
索」之簡寫，自難謂無混同誤認之虞。此與被告八十五年四月編印之「商標手冊」第
四十頁舉例之「千里馬」與「千里眼」各具特殊意義足以辨識者，自有不同，尚難比
附援引。綜上所述，本件被告以系爭商標圖樣上之中文「畢卡索」與申請在先之註冊
第八五八二五四號「畢卡 PICAR」商標中文近似，且指定使用於同一或類似商品，乃
依商標法第三十六條之規定予以核駁，揆諸首揭說明，並無違誤。訴願、再訴願決定
，遞予維持，俱無不合；原告起訴意旨，核無理由，應予駁回。
據上論結，本件原告之訴為無理由，依行政訴訟法第九十八條第三項前段，判決如主
文。
中      華      民      國     九十     年      五      月      三      日
                          臺 北 高 等 行 政 法 院  第 三 庭
                                           審 判 長 法  官   徐瑞晃
                                                    法  官   吳慧娟
                                                    法  官   李得灶
右為正本係照原本作成。
如不服本判決，應於送達後二十日內，向本院提出上訴狀並表明上訴理由，如於本判
決宣示後送達前提起上訴者，應於判決送達後二十日內補提上訴理由書（須按他造人
數附繕本）。
中      華      民      國     九十     年      五      月      七      日
                                                    書記官   陳清容


司法院資訊處製作；財團法人民間司法改革基金會備份。
